【裁判字號】    96,簡上,330
【裁判日期】    970407
【裁判案由】    給付租金等
【裁判全文】
臺灣臺北地方法院民事判決             96年度簡上字第330號
上  訴  人  甲○○
                      樓
訴訟代理人  周燦雄律師
            蔡炳楠律師
被上訴人    丙○○
                      樓
訴訟代理人  乙○○
上列當事人間請求給付租金等事件，上訴人對於中華民國96年4
月26日本院臺北簡易庭96年度北簡字第2053號第一審判決，提起
上訴，本院於97年3月21日言詞辯論終結，判決如下：
    主  文
原判決廢棄。
被上訴人在第一審之訴駁回。
第一、二審訴訟費用由被上訴人負擔。
    事實及理由
一、被上訴人起訴主張：坐落臺北市○○區○○段2小段360地號
    、面積77平方公尺，及同小段360-2地號、面積4平方公尺，
    暨其上306建號之建物即門牌號碼臺北市○○○路○段59巷9
    號（含1至3樓）房屋（下稱系爭房屋），為伊與訴外人陳麗
    鳳、陳仁勇、陳仁慧所共有，伊占應有部分三分之一。詎上
    訴人自民國82年間起，未經伊同意，逕行遷入上開房屋之1
    樓居住，無權占有伊共有之建物及使用建物占系爭土地之面
    積比例，獲有相當於租金之利益，致伊受有損害，應依民法
    第179條、第184條規定，按伊應有部分比例，給付伊相當於
    租金之不當得利損害賠償金。又上訴人於96年1月底前並未
    取得系爭房屋之所有權持分，自無權使用系爭房屋，其要求
    伊給付15年使用系爭房屋2樓之不當得利，並無理由。且伊
    並未使用系爭房屋之3樓，此由陳仁勇於臺灣台北地方法院
    檢察署91年度偵字第18247號、92年度偵字第3729號不起訴
    處分書中陳述其住所為系爭房屋之3樓足資證明。又上訴人
    所占用房屋之租金，依本院93年度北簡字第33390號及94年
    度簡上字第399號民事確定判決，以新臺幣（下同）15,000
    元為適當，伊應有部分比例為三分之一，據此計算，上訴人
    應就其無權占用上開房屋，自90年12月1日起至95年11月30
    日止共計5年，按月給付伊5,000元，合計30萬元損害金。爰
    提起本訴，聲明請求上訴人給付30萬元，及加付自起訴狀繕
    本送達翌日起至清償日止，按年息5%計算之利息等語。並於
    本院聲明：上訴駁回。
二、上訴人辯稱：
(一)、系爭房屋最初係由伊祖父陳新於56年間拍賣取得，嗣移轉登
    記予三子陳友吉（伊父）、陳清（陳仁勇、陳仁慧之被繼
    承人）、陳清煌（以其妻丙○○即被上訴人名義登記），3
    人各持有應有部分三分之一為共同所有權人，並由陳友吉、
    陳清、陳清煌分管使用1、2、3樓。伊為照顧祖父母之生
    活起居，於82年末搬至系爭房屋居住，嗣因伊父陳友吉積欠
    債務，遭債權人強制執行拍賣其應有部分，伊祖母不忍房屋
    遭賣，出資指示伊姑姑陳麗鳳於87年9月向訴外人即拍定人
    楊廖淑霞以250萬元購買其應有部分三分之一，並辦妥所有
    權移轉登記，仍由伊及祖母繼續使用。迨伊祖母於89年過世
    ，陳麗鳳隨即起訴，雖伊因證據不足而敗訴確定，惟被上訴
    人明知伊自82年即居住使用系爭房屋，至本件起訴前均未曾
    表示反對之意，如其不同意伊居住，早於陳麗鳳前案起訴時
    ，即可一併訴請返還不當得利，顯見被上訴人默示同意伊使
    用居住系爭房屋。
(二)、又被上訴人自66年起即一直居住在系爭房屋三層樓中之2樓
    ，90年起更迫使原分管3樓之陳仁慧、陳仁勇無法使用3樓，
    而使得被上訴人實際使用面積為2、3樓，如認伊占用1樓為
    不當得利，被上訴人占用2、3樓亦同為不當得利，被上訴人
    行使權利之結果，自己於未獲可利用價值與經濟價值前，對
    他人已造成甚此之損害，是其權利行使在社會觀念上，已悖
    離所有權之目的，超出其機能範圍，已構成權利濫用。
(三)、且系爭房屋共有人陳仁勇、陳仁慧業分別於95年12月25日及
    96年1月1日將渠所有權應有部分合計三分之一移轉予伊，並
    於96年1月22日辦理登記完畢，伊占有使用系爭房屋並非無
    權占有。又被上訴人亦無權占用系爭建物之2、3樓部分，獲
    有相當於租金之不當得利，致原共有人陳仁勇、陳仁慧受有
    損害，陳仁勇及陳仁慧業將系爭房屋之所有權贈與伊，並將
    相關之債權均隨同移轉予伊，其等對被上訴人之不當得利暨
    損害賠償債權，亦轉讓予伊，伊自得以之與被上訴人所主張
    之本件債權相抵銷，並無民法第339條「因故意侵權行為而
    負擔之債，其債務人不得主張抵銷」之適用。況被上訴人自
    始未舉證伊有何故意侵權行為之情事，原審判決率爾認定伊
    不得主張抵銷，顯有違誤等語。並聲明：原判決廢棄判決；
    被上訴人在第一審之訴駁回。
三、兩造不爭執之事實：
(一)、系爭房屋原係上訴人之祖父陳新於56年間拍賣取得，66年12
    月21日移轉登記全部予被上訴人（陳清煌之配偶），被上訴
    人於68年1月23日移轉應有部分三分之一予陳友吉，應有部
    分三分之一予陳清，而登記為被上訴人、陳友吉、陳清
    三人共有。
(二)、陳友吉因債務關係，其就系爭房屋所有權應有部分三分之一
    遭債權人聲請強制執行拍賣，由楊廖淑霞拍定取得。嗣楊廖
    淑霞對系爭房屋其餘共有人陳清、被上訴人提起分割共有
    物訴訟，訴訟中，楊廖淑霞撤回對陳清之訴，並變更請求
    依買賣契約請求被上訴人給付價款，經被上訴人訴訟代理人
    陳清煌與楊廖淑霞達成和解，內容為：「被告（即丙○○）
    同意於民國87年9月16日前給付新臺幣250萬元。原告（即楊
    廖淑霞）同意被告給付第一項金額後，將如附表所示之不動
    產所有權（即系爭房屋所有權應有部分三分之一）移轉登記
    予被告」。
(三)、楊廖淑霞拍定取得之系爭房屋所有權應有部分三分之一於87
    年10月19日移轉登記予陳麗鳳（見原審卷第12頁，建物登記
    謄本）。
(四)、陳麗鳳於93年間向本院訴請上訴人遷讓系爭房屋1樓及返還
    相當於租金之不當得利。經本院台北簡易庭以93年度北簡字
    第33390號判命上訴人應自系爭房屋1樓遷出，將上開房屋返
    還陳麗鳳及其他共有人，及應自93年3月5日起至遷讓上開房
    屋之日止，按月給付陳麗鳳新台幣5,000元。並為本院94年
    度簡上字第399號判決所維持，業已確定在案（見原審卷第
    14-21頁）。
(五)、系爭房屋關於陳清持有部分，於93年10月7日由陳仁勇、
    陳仁慧因分割繼承取得，並於96年1月22日贈與移轉登記予
    上訴人，陳仁勇、陳仁慧並於95年12月25日將系爭房屋上之
    相關債權全數贈與移轉予上訴人（見原審卷第12、36-38、
    43頁，建物登記謄本、債權轉讓合約書）。
(六)、系爭房屋目前共有人為兩造及陳麗鳳，每人應有部分均為三
    分之一。上訴人占用系爭房屋1樓使用，被上訴人占用系爭
    房屋2樓使用。
四、兩造爭執事項：兩造經本院依民事訴訟法第286條之1第2項
    整理兩造爭執要點如下（見本院97年3月21日言詞辯論筆錄)
    ：
(一)、被上訴人得否請求上訴人給付自90年12月1日起至95年11月
    30日止共計5年使用系爭房屋一樓相當於租金之損害賠償？
(二)、倘被上訴人前項主張有理，上訴人以被上訴人亦無權占有系
    爭房屋二樓，應按上訴人持分給付其相當於租金之損害賠償
    ，並主張與其應給付被上訴人相當於租金之損害賠償相抵銷
    ，是否有理？有無民法第339條規定之適用？
五、本院得心證之理由：
(一)、被上訴人得請求上訴人給付自90年12月1日起至95年11月30
    日止共計5年使用系爭房屋1樓相當於租金之損害賠償：
 1、查上訴人自90年12月1日起至95年11月30日止之期間，斯時
    其並非系爭房屋所有權人之一，其迨至96年1月22日始取得
    系爭房屋所有權應有部分三分之一之權利，則上訴人於上開
    期間，並無合法占用系爭房屋之權利。雖上訴人辯稱本件起
    訴前，被上訴人未曾表示反對其居住之意，如不同意其居住
    ，早於陳麗鳳前案起訴時，即可一併訴請返還不當得利，顯
    見被上訴人默示同意其使用居住系爭房屋云云。惟按「知悉
    」，並不等同於「同意」，又某人知悉某項事實而不為反對
    之表示，能否視為同意或默示同意，仍須以該人是否有某項
    舉動，足以推知其有同意之意思者，始足當之（最高法院95
    年台上字第2952號判決參照）。本件上訴人自承其為照顧祖
    父母生活自82年年底即搬入系爭房屋等語，足見此為其居住
    該屋之目的。惟上訴人祖父母相繼於89年3、4月間過世，則
    上訴人居住該屋以照顧其祖父母之目的已完成，且被上訴人
    是否起訴請求上訴人搬遷，亦屬其權利之自由行使，尚難以
    被上訴人「知悉」上訴人於祖父母過世後繼續居住於系爭房
    屋內，未於陳麗鳳對上訴人起訴時，一併提起訴訟，遽認被
    上訴人有默示同意上訴人繼續占有使用系爭房屋之意思，況
    上訴人並未舉證證明系爭房屋之所有權人曾同意上訴人於上
    開期間繼續占用系爭房屋1樓之事實，是上訴人主張被上訴
    人有默示同意其占有使用系爭房屋云云，並無可採。
 2、按民法第148條第1項係規定行使權利，不得以損害他人為主
    要目的，若當事人行使權利，雖足使他人喪失利益，而苟非
    以損害他人為主要目的，即不在該條所定範圍之內（最高法
    院45年台上字第105號判例參照）。被上訴人占用系爭房屋2
    樓，如未取得其他共有人之同意，雖亦屬侵害其他共有人之
    權利，惟上訴人於上開期間並非系爭房屋之所有權人，則被
    上訴人請求上訴人給付上開期間占用系爭房屋1樓其應有部
    分應得之金額，乃屬於其行使權利之範疇，縱使上訴人喪失
    利益，亦難認被上訴人對上訴人起訴請求乃以損害他人為主
    要目的，是上訴人辯稱被上訴人之請求已構成權利濫用云云
    ，亦無可採。
 3、按無法律上之原因而受利益，致他人受損害者，應返還其利
    益。但依其利益之性質或其他情形，不能返還者，應償還其
    價額；受領人於受領時，知無法律上之原因或其後知之者，
    應將受領時所得之利益，或知無法律上之原因時所現存之利
    益，附加利息，一併償還；應付利息之債務，其利率未經約
    定，亦無法律可據者，週年利率為百分之五；又因故意或過
    失不法侵害他人之權利者，負損害賠償責任。負損害賠償責
    任者，除法律另有規定或契約另有訂定，應回復他方損害發
    生前之原狀。不能回復原狀或回復原狀顯有重大困難者，應
    以金錢賠償其損害，民法第179條、第181條、第182條第2項
    前段、第203條、第184條第1項前段、第213條第1項、第215
    條分別定有明文。查兩造自認系爭房屋並無分管契約等語（
    見本院卷第73頁反面），上訴人於上開期間無權占有被上訴
    人共有之系爭房屋，已如前述。而上訴人使用系爭房屋，依
    社會通念，其所受利益相當於使用房屋之對價，即基地暨建
    物之租金。且上訴人無權占用系爭房屋，係對被上訴人所有
    權使用收益權能之侵害，則被上訴人依前開規定，訴請上訴
    人給付相當於租金之不當得利暨侵權行為損害賠償金，依法
    即屬有據。至於上訴人因占用系爭房屋所獲相當於租金利益
    之價額，業經本院93年度北簡字第33390號、94年度簡上字
    第399號確定民事判決，以：「系爭房屋坐落臺北市○○○
    路○段之高繁榮及高密度人口區，附近公共設施完備，所臨
    和平西路可連接通往大臺北各區，交通亦屬便利，此經本院
    調取本院86年度訴字第2197號分割共有物民事事件所附財團
    法人中華經濟鑑定中心鑑定報告核閱甚明，參酌系爭房屋屋
    齡已近30年，93年度課稅現值為28萬1,500元，一樓面積為
    55點94平方公尺，約17坪，其主要坐落基地即臺北市○○區
    ○○段二小段360地號土地，面積77平方公尺，93年度公告
    現值每平方公尺為8萬9,600元，77平方公尺共計689萬9,200
    元，均有原告提出之建物登記謄本、房屋稅繳款書及地價謄
    本附卷可查等情」為由，認被上訴人主張上訴人占用系爭房
    屋所受之不當得利，以相當於每月1萬5,000元之租金為適當
    。兩造於原審就此價額之核定並無爭執，自得逕予援用。則
    依被上訴人所占系爭房屋所有權應有部分3分之1比例計算，
    被上訴人於本件所得請求上訴人給付之不當得利暨損害賠償
    金，以每月5,000元為適當。準此，被上訴人請求上訴人給
    付自90年12月1日起至95年11月30日止共計5年之損害賠償金
    30萬元，並加付自起訴狀繕本送達翌日即96年1月6日起至清
    償日止，按年息5%計算之利息，為有理由，應予准許。
(二)、上訴人以被上訴人亦無權占有系爭房屋2樓，應按上訴人持
    分給付其相當於租金之損害賠償，並主張與其應給付被上訴
    人相當於租金之損害賠償相抵銷，為有理由，並無民法第
    339條規定不得主張抵銷之適用：
    查，被上訴人自66年起即占有使用系爭房屋2樓全部之事實
    ，兩造並無爭執，自堪信為真實。又被上訴人所占系爭房屋
    所有權應有部分之比例為三分之一，即其就各樓層均有三
    分之一之使用收益權利，被上訴人未得其他共有人之同意，
    逾越其應有部分三分之一之權利就共有物之2樓全部為使用
    收益，則被上訴人就2樓部分亦受有不當得利，致上訴人之
    前手即系爭房屋之共有人陳仁勇、陳仁慧受有損害，依前揭
    規定，上訴人之前手自得請求被上訴人給付相當於租金之不
    當得利損害賠償金。雖上訴人至96年1月22日始取得系爭房
    屋所有權應有部分三分之一之權利，惟被上訴人在此日之前
    乃繼受其前手陳仁勇、陳仁慧就系爭房屋之權利，有債權轉
    讓合約書一紙在卷可稽（原審卷第43頁），是被上訴人亦得
    請求上訴人給付在其取得系爭房屋所有權之日前相當於租金
    之不當得利損害賠償金。再系爭房屋2樓與1樓同為供居住使
    用，二者使用目的、基地坐落位置、繁榮度、公共設施設備
    及交通便利程度均屬相同，本院認上訴人占用系爭房屋2樓
    所受之不當得利，亦以相當於每月1萬5,000元之租金為適當
    。而租金之請求權因五年間不行使而消滅，為民法第126條
    所明定，是相當於租金之不當得利請求權亦應受5年時效期
    間之限制（參照最高法院49年台上字第1730號判例意旨）。
    末查，上訴人係於96年4月12日提出抵銷之抗辯（見原審卷
    第61頁，96年4月12日言詞辯論筆錄），此抵銷抗辯，為受
    有相當於租金之不當得利損害賠償請求權，並非民法第339
    條規定之「因故意侵權行為所負擔之債」，有最高法院46年
    台上字第1780號判例可資參照，是上訴人自得主張與被上訴
    人前揭之不當得利債權及利息為抵銷。依上訴人所受讓系爭
    房屋所有權應有部分三分之一比例，每月5,000元計算，上
    訴人請求被上訴人給付自96年4月12日起往前回溯5年至91年
    4月13日止，暨往後計算至本院97年3月21日言詞辯論終結日
    前，合計35萬6,500元（5,000×12×5＝300,000＋11月×5,
    000＋9天×5,000÷30），與加付自96年3月9日起算之法定
    遲延利息（見本院卷第71頁反面、第72頁正面），較諸被上
    訴人前揭請求之30萬元及自96年1月6日起算之法定遲延利息
    為多，是上訴人主張以其對被上訴人之債權與被上訴人對其
    之債權互為抵銷，為有理由。
六、綜上所述，被上訴人依民法第179、184條規定請求上訴人給
    付30萬元，及加付自起訴狀繕本送達翌日（即96年1月6日起
    ）至清償日止，按年息5%計算之利息，固非無據。惟上訴人
    既抗辯以其對被上訴人之相當於租金之不當得利損害賠償債
    權35萬6,500元本息與被上訴人上開債權相互抵銷，亦屬有
    理由，兩相抵銷後，被上訴人之請求權已消滅。從而，被上
    訴人請求上訴人給付30萬元本息，為無理由，不應准許。原
    審為被上訴人敗訴之判決，並依職權宣告假執行，自有未洽
    。上訴意旨指摘原判決不當，求予廢棄改判，為有理由。自
    應由本院予以廢棄，改判如主文第二項所示。
七、因本件事證已臻明確，兩造其餘主張陳述及所提之證據，經
    本院斟酌後，認與判決結果不生影響，均毋庸再予論述，附
    此敘明。
八、據上論結，本件上訴為有理由，依民事訴訟法第436條之1第
    3項、第450條、第78條、第463條，判決如主文。
中    華    民    國    97    年    4     月    7     日
            民事第六庭    審判長法  官  張競文
                                法  官  曾部倫
                                法  官  楊晉佳
以上正本係照原本作成。
不得上訴。
中    華    民    國    97    年    4     月    7     日
                                書記官  潘惠敏


司法院資訊處製作；財團法人民間司法改革基金會備份。
